【裁判字號】    88,上訴,1701
【裁判日期】    890217
【裁判案由】    偽造文書等
【裁判全文】
臺灣高等法院高雄分院刑事判決                  八十八年度上訴字第一七一號
    上  訴  人
    即  被  告  丁○○○
右上訴人因偽造文書等案件，不服臺灣屏東地方法院八十八年度訴字第五五一號中華
民國八十八年十月三十日第一審判決（起訴案號：臺灣屏東地方法院檢察署八十八年
度偵字第三九三一號、第四五五三號），提起上訴，本院判決如左：
      主    文
上訴駁回。
丁○○○緩刑年。
      事    實
一、丁○○○於民國八十四年二月二十日，在屏東縣潮州鎮○○路五十一號住所召集
    民間互助會，並以其夫潘村洲之名義擔任互助會之會首，會期自八十四年二月二
    十日起至八十八年一月二十日止，含會首共四十八人次，會款每期新臺幣（下同
    ）一萬元，於每月二十日於上址開標，後來丁○○○因自己本身債務週轉不靈，
    竟基於意圖為自己不法所有，並基於詐取活會會款之概括犯意，自八十七年三月
    二十日起至八十七年十二月二十日止（八十八年一月二十日係尾會，並無標會情
    形），先後在上開處所，乘其他活會會員未到場時，假借張滿洋、阮金足、羅玉
    蘭、林滕仁、蔡素珍、田美英、金勝興金香店、陳珍燕、乙○○（現更名為林俊
    錡）、麗貞（係丙○○以麗貞名義加入）等十名活會會員名義，以口頭方式（即
    遇見甲時向甲謊稱乙得標，遇見乙時則稱係甲得標，其餘以此類推，並同向甲、
    乙及其他會員收取會款），每次均以標金五千元，詐標會款，並自該月起至八十
    七年十二月二十日止，逐月向活會會員詐收五萬五千元（即十一人次×五千元，
    以下以此類推）、五萬元、四萬五千元、四萬元、三萬五千元、三萬元、二萬五
    千元、二萬元、一萬五千元、一萬元之會款，嗣於八十八年一月二十日乙○○、
    丙○○等人前往主張收取尾會時，發覺仍有多名活會會員未標取會款，至此始查
    知丁○○○有冒標會款之情事。
二、案經林俊錡（原名乙○○，即丙○○之子）、丙○○訴請台灣屏東地方法院檢察
    署檢察官偵查起訴。
      理    由
一、右揭犯罪事實，已據上訴人即被告丁○○○（下稱被告）於原審偵審中及本院調
    查審理中供承不諱，核與告訴人林俊錡、丙○○於原審偵審中指訴之情節相符，
    且被害人即活會會員張滿洋、田美英、陳珍燕、林耀欽及陳建雄等人於檢察官偵
    查中均到庭證稱：尾會時，彼等均尚未得標，且被告冒標之金額在五千元上下」
    等語屬實，復有前開互助會會單、及會員通訊資料影本附卷可稽。準此，顯見被
    告確有冒標活會會款之情事，從而被告於原審偵審理中及本院調查審理中所為之
    自白，核與事實相符，自得採為其犯罪之證據，本件罪證明確，被告右揭犯行堪
    以認定。
二、核被告以他人名義冒標互助會（惟未偽造標單，僅以口頭方式冒標會款），並向
    活會會員詐取活會會款之行為，係犯刑法第三百三十九條第一項之詐欺取財罪。
    被告於冒標之前向活會會員收取之會款係要繳交於得標之人，而此時之會員本有
    繳款之義務，因此在其冒標之前即八十七年二月二十日以前向會員收取之會款，
    不能認係詐欺行為。被告各次冒標會款，均係以一行為，向多位活會會員詐欺會
    款，屬一行為觸犯數個詐欺取財罪名，應依想像競合犯規定，從一重之詐欺取財
    罪處斷。被告先後多次詐欺取財犯行，時間緊接、手法相同，顯係基於概括之犯
    意而為之為連續犯，應以詐欺取財一罪論，並加重其刑。
三、原審因而適用刑法第五十六條、第三百三十九條第一項、第五十五條，罰金罰鍰
    提高標準條例第一條前段規定，並審酌被告素行、犯罪動機、目的、手段、所生
    危害、所得財物，及其犯後於原審審理中尚未擬具清償計畫等一切情狀，量處有
    期徒刑十月。經核原判決認事用法並無不合，量刑亦屬適當，被告上訴意旨，指
    摘原判決量刑過重，為無理由，應予駁回。惟查被告未曾受有刑徒刑以上刑之宣
    告，有臺灣屏東地方法院檢察署刑案資料查註紀錄表附卷可稽，且被告於本院調
    查時，已與告訴人丙○○、乙○○及被害人林耀欽、蔡素珍、何芳旗、羅王蘭、
    陳珍燕、林清華、林滕仁、陳建雄等人達成和解，有和解書九份附卷可按，且告
    訴人丙○○到庭表示不願追究，被告經此論罪科刑之教訓，當知警惕，應無再犯
    之虞，本院認其所宣告之刑，以暫不執行為適當，爰併宣告緩刑三年。
四、公訴意旨另略以：被告有冒用被害人何芳旗、林耀欽之名義偽造標單冒標互助會
    收取會款，且其並有以被害人張滿洋、阮金足、羅玉蘭、林滕仁、蔡素珍、田美
    英、金勝興金香店、陳珍燕、乙○○、麗貞等人名義偽造標單之情事，因認其另
    犯有刑法第三百三十九條第一項之詐欺取財罪嫌（何芳旗、林耀欽部分）及刑法
    第二百十條、第二百十六條之行使偽造私文書罪嫌。按犯罪事實應依證據認定之
    ，無證據不得推定其犯罪事實，刑事訴訟法第一百五十四條定有明文；又認定不
    利於被告之事實，須依積極證據，苟積極證據不足為不利於被告事實之認定時，
    即應為有利於被告之認定，更不必有何有利之證據（最高法院三十年上字第八一
    六號著有判例可資參照）。訊據被告堅決否認有此部分之犯行，辯稱：我標取何
    芳旗之會，有得何芳旗的同意，何芳旗之會並無問題，且未以林耀欽名義冒標向
    他人收取會款；而我是以口頭分別向其他活會會員謊稱某人得標，並未填寫標單
    等語。經查：(一)被害人即會員何芳旗於原審審理中證稱：「我有同意被告借標一
    會款」等語（見原審卷第二七頁背面）；另互助會尾會本屬活會之性質（不可能
    被冒標），因此上開何芳旗以外之十一名會員，必有一人為未被冒標之活會會員
    ，（林耀欽有可能係尾會，但其自八十七年三月起有逐月繳納五千元之會款，故
    亦為被害人），被告所稱未冒用被害人何芳旗、林耀欽名義得標向其餘會員詐收
    會款一節，應係屬實，堪足採信。(二)又被告自檢察官偵查中固坦承有冒標之情事
    ，但並未提及有何寫書標單之情形，被告既係會首，於開會日期未有會員到場，
    自可以以口頭向其他會員謊稱某人得標（如遇見甲時向甲謊稱乙得標，遇見乙時
    則稱甲得標，餘此類推，最後甲、乙會合，交換訊息，或者最後一會各活會會員
    主張尾會時而漏出破綻），況本件又無查獲偽造之標單，自不能單以該互助會有
    被冒標情事遽認被告有偽造標單情事，此部分亦乏證據證明。原審認此部分與前
    開論罪科刑部分具有連續犯、牽連犯之裁判上一罪關係，而均不另為無罪之諭知
    ，經核亦有未合，併此敘明。
據上論結，應依刑事訴訟法第三百六十八條、刑法第七十四條第一款，判決如主文。
本案經檢察官劉翼謀到庭執行職務。
中    華    民    國        八十九      年      二      月     十七     日
                              臺灣高等法院高雄分院刑事第四庭
                                  審判長法官  莊  鎮
                                        法官  陳啟造
                                        法官  蕭權閔
右甲本證明與原本無異。
檢察官如不服本判決，應於判決送達後十日內向本院提出上訴狀，其未述理由者並
應於提出上訴狀後十日內向本院補提理由書（應附繕本)。
被告不得上訴。
                                      書記官  黎  珍
中    華    民    國        八十九      年      二      月     十九     日
附錄本判決論罪科刑法條：
刑法第三百三十九條第一項
  意圖為自己或第三人不法之所有，以詐術使人將本人或第三人之物交付者，處五年
  以下有期徒刑、拘役或科或併科一千元以下罰金。
                                                                  Ｈ


司法院資訊處製作；財團法人民間司法改革基金會備份。
